【裁判字號】    99,交聲,250
【裁判日期】    990330
【裁判案由】    聲明異議
【裁判全文】
臺灣彰化地方法院交通事件裁定         99年度交聲字第250號
原處分機關  交通部公路總局臺中區監理所彰化監理站
異  議  人
即受處分人  甲○○
上列受處分人因違反道路交通管理處罰條例案件，對於交通部公
路總局臺中區監理所彰化監理站民國99年3 月1 日所為之處分（
彰監四字第裁64-I00000000號裁決書），聲明異議，本院裁定如
下：
    主  文
原處分撤銷。
甲○○汽車駕駛人，駕駛汽車經測定酒精濃度超過規定標準，吊
扣自用一般小客車駕駛執照拾貳個月，並應接受道路交通安全講
習。
    理  由
一、原處分機關略以：異議人即受處分人甲○○於民國96年11月
    13日23時32分許，駕駛車牌號碼9J-3267號自用一般小客車
    ，行經彰化縣彰化市○○路297號前，因「汽車駕駛人酒精
    濃度超過規定標準，測得酒測值為0.57MG／L」之違規，經
    彰化縣警察局警員舉發，爰依道路交通管理處罰條例第35條
    第1項第1款、第24條第1項第2款之規定，裁處罰鍰新臺幣（
    下同）49,500元，吊扣駕駛執照12個月及施以道安講習。又
    按刑事訴訟法所規定之緩起訴處乃附條件之不起訴處分，本
    質上為不起訴處分之一種，此觀該法第256條之規定自明，
    至檢察官為不起訴處分時，依刑事訴訟法第253條之2第1項
    規定，對被告所為之指示及課予之負擔，乃屬一種特殊之處
    遇措施，並非刑罰。故刑事案件經檢察官為緩起訴處分確定
    後，視同不起訴處分確定，依行政罰法第26條規定，得為行
    政裁罰，並無異議人所指「一事不二罰」原則之適用，原處
    分應無不合等語。
二、異議意旨略以：伊酒駕違規部分，已被移送臺灣彰化地方法
    院檢察署檢察官為緩起訴處分確定，並已服完40小時之義務
    勞動服務，另再裁罰49,500元之罰金，實難繳交，為此聲明
    異議等語。
三、按汽車駕駛人飲用酒類或其他類似物後，其吐氣所含酒精濃
    度超過每公升0.25毫克者，不得駕車，道路交通安全規則第
    114條第2款定有明文。又汽車駕駛人，駕駛汽車經測試檢定
    酒精濃度超過規定標準者，處15,000元以上60,000元以下罰
    鍰，並當場移置保管該汽車輛及吊扣其駕駛執照1 年，道路
    交通管理處罰條例第35條第1 項第1 款規定甚明；另依同條
    例第24條第1 項第2 款之規定，並應接受道路交通安全講習
    。惟按94年2 月5 日公布，95年2 月5 日施行之行政罰法第
    26條規定：「一行為同時觸犯刑事法律及違反行政法上義務
    規定者，依刑事法律處罰之。但其行為應處以其他種類行政
    罰或得沒入之物而未經法院宣告沒收者，亦得裁處之。前項
    行為如經不起訴處分或為無罪、免訴、不受理、不付審理之
    裁判確定者，得依違反行政法上義務規定裁處之。」其所揭
    示之所謂「一事不二罰」原則，探究其立法目的，無非以一
    行為同時觸犯刑事法律及違反行政法上義務規定時，由於刑
    罰與行政罰同屬不法行為之制裁，而刑罰之懲罰作用較強，
    依刑事法律處罰即足資警惕，實無一事二罰再處行政罰之必
    要，但罰鍰以外之沒入或其他種類行政罰，因兼具維護公共
    秩序之作用，為達行政目的，行政機關仍得併予裁處。
四、經查：
（一）本件受處分人甲○○於96年11月13日23時32分許，駕駛車
      牌號碼9J-3267號自用一般小客車，於行經彰化縣彰化市
      ○○路297號前，有「汽車駕駛人酒精濃度超過規定標準
      ，測得酒測值為0.57MG／L」之違規行為等情，為受處分
      人所不爭執，並有彰化縣警察局彰警交字第I00000000號
      舉發違反道路交通管理事件通知單及交通部公路總局臺中
      區監理所彰化監理站99年3月1日裁決書各1紙附卷可稽，
      是受處分人本件違規行為，事證明確，足堪認定。
（二）又本件受處分人因本件違規涉犯酒後駕車之公共危險案件
      ，業經臺灣彰化地方法院檢察署檢察官於96年11月16日以
      96年度速偵字第901 號為緩起訴處分確定，其緩起訴處分
      期間為2 年，且經檢察官諭令其應於收受該署檢察官執行
      緩起訴處分命令通知書後，1 年內向檢察官授權觀護人指
      定之公益團體、地方自治團體或社區提供40小時之義務勞
      務等情，亦經本院依職權調取受處分人之臺灣高等法院被
      告前案紀錄表查證屬實，是受處分人已依前開緩起訴處分
      諭知之內容履行完畢且緩起訴未經撤銷乙節，洵可確定。
（三）查行政罰法第26條第2 項僅明文列舉得再為行政裁罰之事
      由僅有不起訴處分、無罪、免訴、不受理、不付審理裁判
      裁判確定之五種類型，且無概括條款規定其他得與上述五
      種刑事裁定等量齊觀之類型，本於文義解釋，基於明示其
      一排斥其他、例外規定從嚴解釋之法理，不應擴張解釋包
      含緩起訴處分確定之類型。又依據緩起訴處分制度之本質
      ，為介於起訴及微罪職權不起訴間之緩衝制度設計，其具
      體效力依刑事訴訟法第260 條規定，於緩起訴處分期間屆
      滿未經撤銷者，非有同條第1 款或第2 款情形之一不得對
      於同一案件再行起訴，即學理上所稱實質確定力，足見在
      緩起訴期間內，尚無實質確定力可言（參照最高法院94年
      臺非字第215 號、95年臺非字第284 號判決意旨），故觸
      犯刑事法律之犯罪行為符合緩起訴要件者，雖經檢察官為
      緩起訴處分而暫緩起訴，然仍係認被告有犯罪嫌疑，始予
      暫緩起訴，並得課被告予一定之負擔或指示，此與不起訴
      處分係因犯罪嫌疑不足或其他原因，不得附條件或負擔，
      仍顯有不同，故緩起訴處分與不起訴處分之性質有異，行
      政罰法第26條第2 項並未明列緩起訴處分，自不宜擴張解
      釋。另依附負擔之緩起訴處分對受處分人產生之法律效果
      ，檢察官依刑事訴訟法第253 條之2 第2 項規定為緩起訴
      處分，課以被告金錢給付、勞務提供及處遇措施者，受處
      分人係履行檢察官為緩起訴處分命令，此等命令名義上雖
      非刑罰，仍是一種特殊的處遇措施，會產生未經裁判即生
      終局處理案件之實質效果，性質上已係實質的制裁，造成
      被告財產減少、自由及人性尊嚴限制或義務增加等權利生
      不利的影響，故應得其同意，是此類「特殊的處遇措施」
      性質上當屬干預人民自由之處分，實與刑事制裁無異。則
      受處分人上開違反刑事法律禁止規範之犯罪事實既已明確
      ，僅因檢察官採取緩起訴處分之替代性刑事處遇手段，未
      將該案逕起訴或聲請簡易判決處刑，致其後適用之刑事程
      序有所區別，然就受處分人仍負有一定之義務觀察，其如
      未在上開指定期間內確實履行義務，依刑事訴訟法第253
      條之3 第1 項第3 款之規定，受處分人將遭受撤銷緩起訴
      處分之不利益；反之，倘其確實遵守並履行各項緩起訴條
      件，除非合於刑事訴訟法第260 條所定情形之一，否則受
      處分人即無再就同一案件遭受刑事訴追之虞。從而，受處
      分人已因此前開緩起訴處分而剝奪其自由權，而上開義務
      給付義務亦具有強制性、懲罰性，雖不若易科罰金係以支
      付金錢作為自由刑之替代，惟經由緩起訴處分條件之履行
      使其免於遭檢察官發動起訴程序，仍具有替代刑罰之效果
      ，廣義而言，應屬實質制裁，而有行政罰法第26條第1 項
      「一事不二罰」規定之適用。況刑事被告如藉由緩起訴處
      分而節省司法資源者，在基於實質懲罰目的而其財產權遭
      受剝奪之餘，卻仍需繳納一定金額之行政罰鍰，其結果勢
      必降低刑事被告接受緩起訴處分之意願，而反噬緩起訴處
      分替代繁複刑事審判程序之制度性機能。再道路交通管理
      處罰條例第35條第8 項固定有汽車駕駛人經裁判確定處以
      罰金低於該條例第92條所訂最低罰鍰基準規定者，應依該
      條例裁決繳納不足最低罰鍰部分之規定。惟檢察官以緩起
      訴命被告向指定之公益團體、地方自治團體或社區提供義
      務勞務，與道路交通管理處罰條例第35條第8 項因違反道
      路交通安全促進之行政法上義務而裁判確定處以「罰金」
      ，其性質迥然不同，並無所謂差額可言，自無適用該條例
      之可能，附此敘明。
（四）綜上所述，本件受處分人上開酒後駕車行為，係一行為同
      時觸犯刑事法律及違反行政法上義務規定，是於觸犯刑法
      第185 條之3 之罪嫌既經檢察官為緩起訴處分確定，即緩
      起訴期間為1 年，受處分人並應依緩起訴處分書之內容提
      供40小時義務勞動，應可認實質該當行政罰第26條第1 項
      所指「依刑事法律」之處罰。從而，本件受處分人既已依
      懲罰作用較強之刑事法律制裁，即無再依行政法為相同處
      罰之必要，本件受處分人之聲明異議為有理由，自應由本
      院將原處分撤銷。又本件受處分人就原處分吊扣駕駛執照
      及施以道安講習部分，雖未聲明異議，然因酒後駕車僅有
      一交通違規行為，且有關其處罰效果之罰鍰、吊扣駕駛執
      照與施以道路交通安全講習等與該交通違規行為是否存在
      ，均無從分離，本院自應就原處分全部加以審理（臺灣高
      等法院暨所屬法院98年法律座談會刑事類提案第23號研討
      結果參照），而其中關於吊扣駕照之部分，依道路交通管
      理處罰條例第68條之規定，應僅限於「吊扣」其違法或違
      規當時所駕駛車輛之駕駛執照，不再吊扣其持有各級車類
      之駕駛執照（臺灣高等法院暨所屬法院97年法律座談會刑
      事類提案第40號研討結果參照），是本件應吊扣受處分人
      之汽車駕駛執照，此部分原處分機關裁決書未指明吊扣駕
      駛執照之種類，亦有未當，併予指明。從而，本件異議為
      有理由，原處分應予以撤銷，並諭知如主文第二項所示之
      處罰。
五、據上論斷，應依道路交通管理處罰條例第87條第2項、道路
    交通案件處理辦法第20條前段，裁定如主文。
中    華    民    國    99    年    3     月    30    日
                  交通法庭法  官  葛永輝
以上正本證明與原本無異。
如不服本裁定，應於裁定送達後5日內，向本院提出抗告狀(須附
繕本)。
中    華    民    國    99    年    3     月    30    日
                          書記官  吳曉玟

司法院資訊處製作；財團法人民間司法改革基金會備份。
